【裁判字號】    89,簡上,112
【裁判日期】    900213
【裁判案由】    返還不當得利
【裁判全文】
臺灣臺南地方法院民事判決    八十九年度簡上字第一一二號
    上  訴  人  中央產物保險股份有限公司台南分公司
    法定代理人  丁○○
    訴訟代理人  丙○○
    被  上訴人  華信商業銀行股份有公司台南分公司
                        設台南.
    法定代理人  乙○○  住同右.
    訴訟代理人  甲○○  住高雄.
右當事人間請求返還不當得利事件，上訴人對於中華民國八十九年四月十三日本院台
南簡易庭八十九年度南簡字第一六號第一審判決提起上訴，本院判決如左：
    主  文
上訴駁回。
第二審訴訟費用由上訴人負擔。
    事  實
甲、上訴人方面：
一、聲明：求為判決：
(一)原判決廢棄。
(二)被上訴人應給付上訴人新台幣 (下同)二十六萬五千七百六十四元，及自起訴狀
    繕本送達翌日起至清償日，按週年利率百分之五計算之利息。
二、陳述：
(一)訴外人沈岳仁於民國八十六年四月二十三日向被上訴人貸款三百五十四萬元，其
    中房屋修繕貸款六十萬元部分，由上訴人承保以被上訴人為被保險人之消費者貸
    款信用保險，約定在沈岳仁不履行債務，致被上訴人受損失時，由上訴人負賠償
    責任，並簽立保險單號碼為九九ＣＣ八六００四九號之保險契約，保險期間為八
    十六年八月二十六日起至九十一年八月二十六日止，保險金額六十萬元，包括借
    款本金、利息及遲延利息。惟沈岳仁自八十七年五月二十九日起即未按期繳款，
    故由上訴人依保險法第九十五條之一及前揭契約，代沈岳仁履行清償。根據兩造
    訂立之消費者貸款信用保險基本條款第十二條第三款規定：被保險人（即被上訴
    人）收到理賠款時，應將對借款人（即沈岳仁）之債權移轉於本公司（即上訴人
    ），所需稅負由本公司負擔。上訴人既已將理賠款給付被上訴人，依照右開條款
    規定，被上訴人對借款人沈岳仁之債權已移轉給上訴人，而產生債權移轉之效果
    。又依民法第二百九十五條之規定，該房屋修繕貸款部份之擔保雖與被上訴人有
    不可分離之關係，仍隨同移轉予被上訴人。又依最高法院四十六年度台上第一０
    九八號判例意旨，被上訴人在受領保證保險給付金後，對沈岳仁在房屋修繕貸款
    部份，已無債權可言。
(二)惟被上訴人在受領上訴人消費者貸款信用保險金六十萬元後，又以債權額三百五
    十四萬元（包含沈岳仁對被上訴人之消費性貸款四十萬元、房屋貸款二百五十四
    萬元、及房屋修繕貸款六十萬元），聲請法院拍賣沈岳仁所有坐落台南縣永康市
    ○○段四十一號土地及建號二四一一號建物，並受領拍定價額一百五十三萬八千
    八百元，是右開受領之價額中包含部分之房屋修繕貸款 (即上訴人給付之保險金
    ) 二十六萬五千七百六十四元，其此部分之溢領行為有害上訴人之利益，被上訴
    人自得依民法第一百七十九條規定，請求被上訴人返還其因此所受之利益。
(三)沈岳仁係以土地及其上之改良物作為抵押向被上訴人借款，縱使依兩造所訂立之
    債權讓與契約書第五條規定，被上訴人有以存證信函通知借款人沈岳仁，使沈岳
    仁知悉被上訴人將債權之一部及從屬物權讓與於上訴人之事由，根據土地登記規
    則第一百二十四條、第一百二十六條第二項規定，上訴人根本無從取得抵押物共
    有人之名義，故無法取得優先債權參與抵押物拍賣之分配。
(四)根據最高法院四十八年台上字第一一七九號判例、五十六年台上字第三０六四號
    判例意旨，縱使根據被上訴人讓與上訴人的債權及擔保品、利息、遲延利息等其
    他屬權利，而使上訴人對抵押物有參與分配請求權，上訴人仍得行使不當得利返
    還請求權，請求被上訴人返還不當之利得。
三、證據：除援用第一審所提證據外，補提債權讓與契約書、保險賠款領款收據等影
    本各一份為證。
乙、被上訴人方面：
一、聲明：求為判決如主文第一項所示。
二、陳述：
(一)當初訴外人沈岳仁因貸款比率超過規定，而就超出部分向上訴人投保消費者貸款
    信用保險，而消費者貸款信用保險基本條款中亦明載以「因借款人未能依約按期
    攤還借款本息」為承保範圍，而非就債權本身作承保範圍。
(二)訴外人沈岳仁於八十六年八月二十九日向被上訴人借款三百五十四萬元，並於八
    十七年七月二十九日起即未依約繳交月付金，尚欠被上訴人本金三百四十六萬三
    千四百八十九元。又訴外人宗大建設於八十六年八月二十六日自任要保人，以被
    上訴人為被保險人，向上訴人投保沈岳仁之房屋修繕貸款六十萬元，保險契約明
    定被上訴人於收到理賠款後，將債權移轉與上訴人，然未明定上訴人就設定於沈
    岳仁向被上訴人辦理抵押貸款之不動產可代位求償。
(三)被上訴人就沈岳仁所有之不動產聲請強制執行時間為八十七年十月一日，當時上
    訴人尚未理賠，被上訴人無法確定可否獲得全額理賠款，故聲請強制執行當就沈
    岳仁積欠被上訴人之所有本金為之，若扣掉保險金額部分，嗣被上訴人向上訴人
    聲請理賠，因某種原因而無法理賠，該不動產拍定價格超過被上訴人聲強制執行
    金額，則被上訴人就多出部分豈不求償無門。八十八年一月向上訴人聲請理賠，
    於八十八年四月獲賠，該不動產於八十八年六月十七日拍定價額為一百五十三萬
    八千八百元，被上訴人聲請強制執行（含保險金額六十萬元）為三百四十六萬三
    千四百八十九元，受償二百十三萬八千八百元，扣除利息及相關訴訟費用，本金
    不足一百三十二萬四千六百八十九元；縱使被上訴人當初聲請強制執行時，扣除
    保險金額六十萬元，即二百八十六萬三千四百八十九元，結果亦高於本件拍定金
    額，自無不當得利。
(四)縱誠如上訴人所言，依所謂民法第二百九十五條規定，債權之擔保隨同債權移轉
    受讓人，亦僅使上訴人取得可向地政機關申辦抵押人變更之登記，上訴人怠於行
    使其權利，未向地政機關辦理變更登記，依民法第七百五十八條自然不生效力。
    且上訴人取得上訴人之保險理賠金時，被上訴人業已查封沈岳仁之上開不動產，
    上訴人對沈岳仁有借款請求權，理應於強制執程序中參與分配而不為，被上訴人
    以第一位抵押權人之地位受償拍定款，自有法律上之原因。且上訴人未於拍定期
    日前參與分配，依強制執行法第三十四條第四項，其優先債權亦因拍賣而消滅。
(五)上訴人所援引之最高法院四十六年台上字第一０九八號判例似與本案無涉。又本
    件是否有通知案外人沈岳仁仍為不詳，然債權讓與係以通知債權人為生效要件，
    故上訴人所謂「債權讓與」是否生效仍屬不明。
三、證據：除援用第一審所提證據外，補提中期房屋借款約定書二份、消費性借款約
    定書、房屋修繕借款約定書各一份影本為證。
丙、本院依職權調閱本院八十七年度執字第一五二四四號強制執行卷。
        理      由
一、本件上訴人起訴主張：訴外人沈岳仁向被上訴人貸款三百五十四萬元，其中房屋
    修繕貸款六十萬元部分，由上訴人承保以被上訴人為被保險人之消費者貸款信用
    保險，約定在沈岳仁不履行債務，致被上訴人受損失時，由上訴人負賠償責任，
    保險金額六十萬元，惟沈岳仁自八十七年五月二十九日起即未按期繳款，上訴人
    於八十八年四月理賠，給付被上訴人六十萬元，被上訴人受領後，對沈岳仁在房
    屋修繕貸款部份，已無債權，竟又以債權額三百五十四萬元，聲請法院拍賣沈岳
    仁所有坐落台南縣永康市○○段四十一號土地及建號二四一一號建物，並受領拍
    定價額一百五十三萬八千八百元，是右開受領之價額中包含部分之房屋修繕貸款
    二十六萬五千七百六十四元，其此部分之溢領行為有害上訴人之利益，為此爰依
    民法第一百七十九條規定，請求被上訴人返還其因此所受之利益等語；被上訴人
    則以：伊聲請就沈岳仁所有之不動產強制執行，拍定價額為一百五十三萬八千八
    百元，加上已受領之保險金額六十萬元，共受償二百十三萬八千八百元，仍有不
    足；縱使以債權總額扣除保險金額六十萬元，即二百八十六萬三千四百八十九元
    聲請強制執行，拍賣結果仍不足受償，被上訴人並無不當得利。且依兩造之保險
    契約，上訴人只得對沈岳仁及有關之第三人行使代位權，被上訴人並非代位對象
    ；況上訴人未向地政機關辦理變更登記，依民法第七百五十八條，並未取得右開
    不動產之抵押權；又被上訴人取得上訴人之保險理賠金時，被上訴人業已查封沈
    岳仁之上開不動產，上訴人對沈岳仁有借款請求權，理應於強制執程序中參與分
    配而不為，被上訴人以第一位抵押權人之地位受償拍定款，自有法律上之原因等
    語，資為抗辯。
二、經查，上訴人主張：訴外人沈岳仁向被上訴人貸款三百五十四萬元，其中六十萬
    元貸款由上訴人承保貸款信用保險，惟沈岳仁自八十七年五月二十九日起即未按
    期繳款，被上訴人即於八十七年十月，以債權額三百四十七萬元向本院聲請拍賣
    沈岳仁所有坐落台南縣永康市○○段四十一號土地及建號二四一一號建物，八十
    八年一月強制執行程序中，向上訴人申請理賠六十萬元之保險金，經上訴人於同
    年四月給付後，未扣除六十萬元部分之債權額，仍以三百四十七萬元之債權額，
    由法院繼續拍賣，被上訴人並於同年八月三十一日分配得價金一百五十三萬八千
    八百元，不足清償二百二十七萬四千四百七十九元。又依保險契約第十二點，被
    上訴人於收到理賠款後，債權即移轉予上訴人等情，業經上訴人陳明在卷，且為
    被上訴人所不爭執，復有沈岳仁開立之三百五十四萬元本票、付款支票、消費者
    貸款信用保險保險單、保險費收據、中期房屋借款約定書、消費性借款約定書、
    房屋修繕借款約定書、債權讓與契約書、保險賠款領款收據、本院八十八年七月
    五日分配表等證物影本附卷足憑，且經本院調閱本院八十七年度執字第一五二四
    四號強制執行卷查明屬實，堪信為真實。上訴人據此主張被上訴人拍賣訴外人沈
    岳仁之不動產，並以債權額三百四十七萬元（包括已移轉予上訴人之六十萬元）
    受償之一百五十三萬八千八百元其中二十六萬五千七百六十四元，應為上訴人之
    債權所得分配，故係屬不當得利，被上訴人則以前詞置辯，是本件之爭點在於，
    被上訴人受領保險給付六十萬元後，其對訴外人沈岳仁之借款債權既已移轉予上
    訴人，則其未扣除該部分之債權，仍以總額三百四十七萬元，就右開不動產拍賣
    受償，是否屬民法第一百七十九條之不當得利，即被上訴人是否因給付而受有利
    益？上訴人是否受有損害？被上訴人所受之利益與上訴人所受之損害是否有因果
    關係？
三、按民法第一百七十九條前段規定，無法律上之原因而受利益，致他人受損害者，
    應返還其利益。依此規定，不當得利請求權之構成要件有三：(一)因給付而受有
    利益；(二)因受領給付致他人受有損害；(三)欠缺給付目的，即給付無法律上之
    原因。
(一)所謂給付，係指有意識地，基於一定目的而增加他人財產，諸如財產權之取得、
    占有或登記債務消滅等均屬之。按拍賣性質係屬買賣，由法院代債務人，居於出
    賣人之地位售出標的物，就賣得價金清償債務，故債權人因拍賣而受償者，與債
    務人之清償相同。本件被上訴人就訴外人沈岳仁之右開不動產拍賣分配得一百五
    十三萬元，係債務人基於清償之意思而使其財產權增加，故其因受領拍賣價金而
    受有利益，自屬當然。
(二)按所謂之損害，即以損害發生前之狀態，與發生後之情形，兩相比較，被害人所
    受之不利益，即為損害之所在。依訴外人宗大建設股份有限公司與上訴人訂立之
    消費者貸款信用保險基本條款第十二條第三款規定：被保險人（即被上訴人）收
    到理賠款時，應將對借款人（即沈岳仁）之債權移轉於本公司（即上訴人），所
    需稅負由本公司負擔。是被上訴人於上訴人將理賠款六十萬元給付被上訴人後，
    上訴人即取得對借款人沈岳仁關於房屋貸款六十萬元之債權，而得向之請求還款
    ，此有保險單及債權讓與契約書附卷足參。即便上訴人向沈岳仁求償時，其依民
    法第二百九十七條第一項，以未受通知為由抗辯而拒絕給付，惟因民法右開條項
    之債務人受通知僅為對抗要件，債權讓與契約在當事人間仍為有效，是上訴人仍
    得依右開契約，向被上訴人請求履行，其債權並未受妨礙，更何況上訴人所受讓
    取得之六十萬元債權，本得向債務人沈岳仁取償，已難謂有何損害之可言。又按
    所謂最高限額抵押權，係對於債權人一定範圍內之不特定債權，預定一最高限額
    ，由債務人或第三人提供抵押物予以擔保之特殊抵押權，其與普通抵押權不同，
    非從屬於特定債權，而係從屬於基礎關係，故該基礎關係所生之債權雖生生息息
    ，最高限額抵押權不受影響，且基礎關係所生不特定債權之一或數債權移轉他人
    者，該讓與債權即脫離最高限額抵押權擔保之範圍，非該抵押權效力所及，此與
    普通抵押權處分上之從屬性亦屬有別。經查，沈岳仁就上開不動產係設定最高限
    額抵押權四百二十五萬元予被上訴人，權利存續期間自八十六年八月十四日起至
    一百二十六年八月十四日止，嗣向被上訴人借款四筆，分別為六十萬元、四十萬
    零五千元、二百十三萬五千元及四十萬元，共三百五十四萬元，此為兩造所不爭
    執，復有中期房屋借款約定書二份、消費性借款約定書、房屋修繕借款約定書各
    一份影本，及上揭不動產他項權利證明書一份附於本院八十七年度執字第一五二
    四四號卷可稽。從而，縱使兩造訂立之債權讓與契約書第一條第一項第二款約定
    ：「前項債權（指本件房屋貸款債權）之從屬權利，包括利息、遲延利息、損害
    賠償及物上擔保」，然因最高限額抵押權性質使然，上訴人所受讓之右開債權，
    只是普通債權，並無優先受償權，且抵押權係屬物權，非經登記不得處分，上訴
    人就上開代償給付保險金六十萬元，雖因債權讓與而取得，然抵押權未能為移轉
    登記，亦無從取得該擔保物權，是以上訴人經讓與取得之六十萬元債權，係屬普
    通債權，應堪認定。而被上訴人則以第一順位抵押權人地位拍賣上開不動產受償
    ，其抵押債權自優先受償於上訴人之普通債權，又查本件不動產拍賣所得為一百
    五十三萬八千八百元，縱被上訴人扣除已讓與上訴人之債權六十萬元，其所得執
    行分配之優先債權有二百八十七萬元，亦應由被上訴人全數優先分配，對於僅擁
    有普通債權人地位之上訴人，當然無從受償，是以上訴人並無因被上訴人是否將
    該六十萬元自債權總額剔除，而受有任何損害，亦堪認定。
(三)次按所謂無法律上之因受利益，致他人受損害，係指受利益與損害之間須有因果
    關係，即一方之受利益與他方之受損害，須互為因果，即須有直接損益變動關係
    ，係指其受利益須直接自受損人之財產。查本件被上訴人受有分配價金之利益，
    係基於其與沈岳仁間之借貸關係，且被上訴人因法院拍賣結果而受償部分，亦非
    致上訴人受有損害，已如前述，縱使因沈岳仁未能清償而使其受有損害，亦與被
    上訴人受領拍賣價金之原因事實有異，至其是否得依其與債務人沈岳仁間之債權
    債務關係或與被上訴人間之債權讓與契約而為主張，則在所不問。再按民法之不
    當得利係以給付關係作為判斷標準，即由給付者，向受領給付者，請求返還無法
    律上之原因而受領之利益。是以，被上訴人就六十萬元房屋貸款部分，既經讓與
    上訴人，則被上訴人對於沈岳仁已無債權存在，其仍就此部分分配受償，縱有受
    領不當得利，亦係自沈岳仁受領給付，致沈岳仁負有雙重清償義務，則所得主張
    不當得利者亦為沈岳仁，要與上訴人無涉。
四、綜上所述，本件被上訴人雖因受領拍賣分配價款而受有利益，惟並未致上訴人受
    有損害，核其情形，與民法不當得利之要件不符，上訴人右揭主張均無可採。從
    而，上訴人本於不當得利返之法律關係，請求被上訴人給付上訴人二十六萬五千
    七百六十四元，及自起訴狀繕本送達翌日起至清償日止按法定利率計算之遲延利
    息，自屬無理由，應予駁回，是原審為上訴人敗訴之判決，於法並無不當，上訴
    意旨指摘原判決不當，求予廢棄改判，為無理由，應予駁回其上訴。
五、本件事證已明確，兩造其餘主張、陳述或所提之證據，經審酌與本院前揭判斷不
    生影響，均毋庸再予審酌，附此敘明。
六、結論：本件上訴為無理由，依民事訴訟法第四百三十六條之一第三項、第四百四
    十九條第一項、第七十八條，判決如主文。
中      華      民      國    九十      年      二      月      十三    日
                                臺灣臺南地方法院民事第二庭
~B審判長法官  蔡美美
~B      法官  王慧娟
~B      法官  莊玉熙
右正本證明與原本無異
本判決不得上訴
中      華      民      國    九十      年      二      月      十三    日
~B法院書記官  許美惠


司法院資訊處製作；財團法人民間司法改革基金會備份。
